臺灣高等法院臺中分院民事判決　九十三年度上易字第一九號
　　　上　訴　人　懿陽資訊有限公司
　　　法定代理人　丙○○
　　　法定代理人　甲○○
　　　　　　　　　乙○○
右當事人間請求損害賠償事件，上訴人對於中華民國九十二年十一月二十四日臺灣臺
中地方法院九十二年度訴字第二四四三號第一審判決提起上訴，本院於民國九十三年
六月二十九日言詞辯論終結，判決如下：
    主    文
上訴駁回。
第二審訴訟費用由上訴人負擔。
    事實及理由
一、被上訴人主張：兩造於民國（下同）八十七年十月二十六日簽訂合約書，約定由
    被上訴人向上訴人訂購營造業工務管理、財務會計管理、出納管理、人事薪資管
    理及總務管理等五套系統，總價款新台幣（下同）一百零五萬元，簽約時被上訴
    人已給付上訴人總價款之百分之三十即三十一萬五千元作為定金，餘款約定上訴
    人將系統安裝完成後，給付總價款之百分之三十，產品驗收完成後，一星期內給
    付全部餘款；惟上訴人須在合約簽立後四個月內全部交貨完畢。嗣後因上訴人遲
    遲無法完成交貨，兩造乃於八十八年十月二十二日再簽訂合約增訂條款，約定上
    訴人至遲應於八十八年十月二十五日完成第一階段財務會計系統與估驗計價系統
    並聯結可供正常使用，若因可歸責於上訴人之事由致遲延交貨十日（含）以上，
    上訴人交付軟體系統時若未依特別約定交付原始程式等八項文件或交付不完整時
    視同遲延交貨，被上訴人有權解除契約並得另尋廠商開發設計，若因此產生之價
    金超過兩造合約之價金時，上訴人應賠償被上訴人超出部份之金額。惟上訴人仍
    未在合約增訂條款規定時間內完成交貨，且遲延已達十日以上，被上訴人乃於八
    十八年十一月二十四日以存證信函向上訴人為解除契約之意思表示，並請上訴人
    於函到後三日內至被上訴人公司處協調解約後恢復原狀之事宜，詎料上訴人非但
    拒不返還定金，更以其早已完成交貨，被上訴人卻遲不給付第二、三期款價金七
    十三萬五千元為由，訴請法院請求被上訴人給付之；案經台灣台中地方法院八十
    九年度訴字第一四三號審理後判決上訴人勝訴，被上訴人不服向台灣高等法院台
    中分院提出上訴，經該院以八十九年度上易字第二一六號判決認上訴人確未依約
    完成系爭軟體之安裝交付，被上訴人解除契約有理由，而廢棄原第一審判決確定
    。可知被上訴人係因有可歸責於上訴人之事由至債務不履行而主張解除兩造間之
    契約，被上訴人向上訴人為解除契約之意思表示後，於八十九年一月四日另覓訴
    外人禾泰公司開發設計程式，總價金一百六十八萬元，超過原兩造合約之總價金
    六十三萬元，被上訴人所受之六十三萬元損害，上訴人依約自應賠償。又兩造間
    之契約既因可歸責於上訴人之事由，致遭被上訴人合法解除後，上訴人已不能履
    約，自應返還其所受定金三十一萬五千元之二倍，共六十三萬元，以上合計上訴
    人應給付被上訴人一百二十六萬元及其法定利息等語。並答辯聲明：求為判決駁
    回上訴人之上訴。
二、上訴人則為如下之抗辯：
（一）上訴人公司已於九十年七月份解散，並向法院報准清算完結，已完成清算手續
      ，且於同年十二月完成解散登記。而上訴人公司在九十年進行清算時，被上訴
      人公司並非債權人，當時兩造正在訴訟中，且第一審判決被上訴人敗訴，應支
      付上訴人第二、三期之貨款，故可知上訴人公司清算期間，上訴人主觀上認被
      上訴人並非債權人，故無明知被上訴人為公司債權人，而未依公司法第八十八
      條規定通知之違法。而被上訴人亦未於清算期間報明債權，則依公司法第三百
      三十條規定，被上訴人僅能就上訴人公司未分派之賸餘財產有清償請求權，惟
      上訴人公司已依前述公司法規定將賸餘產財都分派給股東，而無賸餘財產可分
      配，因此被上訴人對於上訴人公司已無清償請求權，其提起本件訴訟，顯欠缺
      權利保護要件。
（二）兩造於八十七年簽約後，上訴人已於八十八年將程式安裝完畢，並已依合約增
      訂條款之約定，交付被上訴人原始程式等八項文件。八十九年間由於被上訴人
      公司不肯支付上訴人公司價金七十三萬五千元，上訴人才對被上訴人提起民事
      訴訟，嗣雖經鈞院囑託鑑定系爭系統狀況，惟被上訴人竟提供自製不實之光碟
      片送鑑定，造成鑑定結果為百分之八十之功能都無法使用，實則鑑定時間距離
      安裝完成時間已有二、三年之久，故被上訴人所提供的光碟片與上訴人實際安
      裝的程式並不相符，故鈞院以該光碟片之鑑定結果，判決認定上訴人未將系爭
      系統安裝齊全，顯非合理。
（三）上訴人向被上訴人承攬之產品明細為營造業工務管理資訊、財務會計管理、出
      納管理、人事薪資管理及總務管理等五套系統，而被上訴人另與訴外人禾泰公
      司所訂合約產品明細為營造業會計總帳、財務管理、工程報價、工程預算、採
      購發包、估驗請款、決算成本控制及系統分析費用等八項系統；兩者產品明細
      不同、價格當然不同，被上訴人將其與上訴人合約之價格與訴外人禾泰公司合
　　　約價格之差價，認為係與上訴人解除契後之損害，顯無理由。
（四）上訴聲明：求為判決：(一)原判決廢棄。(二)駁回被上訴人在第一審之訴。
三、按民法第四十條第一、二項規定：「清算人之職務如左：一、了結現務。二、收
    取債權，清償債務。三、移交剩餘財產於應得者。」「法人至清算終結止，在清
    算之必要範圍內，視為存續。」再按公司法第八十八條規定：「清算人就任後，
    應以公告方法，催告債權人報明債權，對於明知之債權人，並應分別通知。」是
    清算人如有違背公司法第八十八條或第三百二十七條規定之法定清算程序，縱形
    式上已辦理清算完結手續，將表冊送經股東或股東會承認，並向法院聲請備查，
    依同法第九十二條但書及第三百三十一條第三項但書規定，清算人之責任並未解
    除，自亦不生清算完結之效果，其公司法人人格仍視為存續。另按法人人格之消
    滅，依民法、公司法等有關規定，均以完成合法清算為前提，如尚未完成合法清
    算，縱經法院准予清算完結之備查，仍不生清算完結之效果。清算人向法院聲報
    清算完結，僅為備案性質，法院所為准予備案之處分，並無實質上之確定力，是
    否發生清算完結之效果，應視是否完成合法清算而定，此為司法實務確定之見解
    。本件被上訴人係於八十八年十一月二十四日向上訴人為解除契約之意思表示，
    則被上訴人對於上訴人有關加倍返還定金及損害賠償之債權，均於上訴人收受解
    除契約之意思表示時即已存在，此均在上訴人辦理解散登記前，亦即被上訴人對
    於上訴人因解除契約所生之債權係發生在上訴人辦理解散登記前，上訴人理應清
    償此項債務，且清償債務既屬於清算之必要範圍，依前述民法規定上訴人公司仍
    視為存續。又上訴人公司在九十年進行清算當時，兩造正在訴訟中，且第一審判
    決被上訴人敗訴，應支付上訴人第二、三期之貨款；倘上訴人主觀上認為是項債
    權確定無誤，依法自應將此項可收取之債權列入清算事務內；惟上訴人於本院準
    備程序自承：「（問：清算的時候，有無將對被上訴人之價金債權列入清算的收
    取債權內？當時並沒有將另案一審的判決結果列入清算程序的收取債權內，因為
    尚未確定，是在等二審的判決結果，這部分公司當時是打算將結果列在二度清算
    。」等語（見本院卷第四六頁）。足認上訴人於進行清算當時，主觀上已認知其
    雖對被上訴人取得第一審勝訴判決，惟在判決確定前，仍屬未確定之債權；相對
    言之，上訴人亦明知被上訴人為解除契約之意思表示後，上訴人對被上訴人所負
    有關加倍返還定金及損害賠償之債務，於判決確定前，仍屬可能之債務；惟上訴
    人並未將其與被上訴人間因本件契約所生債權債務，列入清算事務；簡言之，本
    件兩造因系爭契約所產生之債權債務，無論係上訴人所主張之對被上訴人有請求
    給付貨款之債權，或被上訴人所主張之解除契約後，對於上訴人有關加倍返還定
    金及損害賠償之債權，既均發生在上訴人辦理解散登記前，而無論是收取債權或
    清償債務，均屬於清算之必要範圍，而須列入清算事務，並通知被上訴人報明債
    權；上訴人竟未為之，顯違反清算程序之規定；且上訴人既打算將依判決結果列
    在二度清算；則被上訴人公司之清算程序自難認為已告終結。是上訴人之權利能
    力仍視為存續，而有當事人能力。至於上訴人有無賸餘財產可供執行，係屬被上
    訴人得否依據勝訴判決執行之問題。是上訴人抗辯其公司已完成清算手續，而無
    權利能力；且已依公司法規定將賸餘產財都分派給股東，而無賸餘財產可分配，
    上訴人對於上訴人公司已無清償請求權，其提起本件訴訟，顯欠缺權利保護要件
    云云；自非可取。
四、被上訴人主張：兩造於八十七年十月二十六日簽訂合約書，約定由被上訴人向上
    訴人訂購營造業工務管理、財務會計管理、出納管理、人事薪資管理及總務管理
    等五套系統，總價款一百零五萬元，簽約時被上訴人已給付上訴人總價款之百分
    之三十即三十一萬五千元作為定金，餘款約定上訴人將系統安裝完成後，給付總
    價款之百分之三十，產品驗收完成後，一星期內給付全部餘款；惟上訴人須在合
    約簽立後四個月內全部交貨完畢。嗣後因上訴人遲遲無法完成交貨，兩造乃於八
    十八年十月二十二日再簽訂合約增訂條款，約定上訴人至遲應於八十八年十月二
    十五日完成第一階段財務會計系統與估驗計價系統並聯結可供正常使用，若因可
    歸責於上訴人之事由致遲延交貨十日（含）以上，上訴人交付軟體系統時若未依
    特別約定交付原始程式等八項文件或交付不完整時視同遲延交貨，被上訴人有權
    解除契約並得另尋廠商開發設計，若因此產生之價金超過兩造合約之價金時，上
    訴人應賠償被上訴人超出部份之金額。惟上訴人仍未在合約增訂條款規定時間內
    完成交貨，且遲延已達十日以上，被上訴人乃於八十八年十一月二十四日以存證
    信函向上訴人為解除契約之意思表示，並請上訴人於函到後三日內至被上訴人公
    司處協調解約後恢復原狀之事宜；惟上訴人以其已完成交貨，因被上訴人遲不給
    付第二、三期款價金七十三萬五千元為由，訴請被上訴人給付之；案經台灣台中
    地方法院八十九年度訴字第一四三號審理後判決上訴人勝訴，被上訴人上訴本院
    ，經本院以八十九年度上易字第二一六號受理後，囑託私立東海大學鑑定系爭系
    統狀況結果，認為上訴人所按裝之系統有百分之八十之功能都無法使用，本院上
    開判決乃認定上訴人確未依約完成系爭軟體之安裝交付，被上訴人解除契約有理
    由，因而廢棄原第一審判決，並駁回上訴人之請求確定在案等事實，業據被上訴
    人提出合約書影本乙份、合約增訂條款影本乙份、郵局存證信函影本乙份、民事
    起訴狀影本乙份、台灣台中地方法院八十九年度訴字第一四三號民事判決影本乙
    份、本院八十九年度上易字第二一六號民事確判決影本乙份為證，復經本院調取
    上開民事卷宗，核閱無訛，自足採信。上訴人雖抗辯伊業已依約完成被上訴人所
    訂購之上開產品，並已依合約增訂條款之約定，交付被上訴人原始程式等八項文
    件等語，惟查，上訴人所辯各情，業於前揭本院八十九年度上易字第二一六號民
    事確定判決中就此重要爭點詳予判斷認定（見上開判決理由欄四第二十頁至第二
    十六頁），上訴人於本件訴訟再為與其判斷相反之主張，自非可取。
五、按契約因可歸責於受定金當事人之事由，致不能履行時，該當事人應加倍返還其
    所受之定金；民法第二百四十九條第一項第三款定有明文。又按不能履行，係指
    依社會一般觀念已不能履行者而言，至於債務人給付遲延或不為給付均非所謂不
    能履行（最高法院五十九年度台上字第一六九九號、五十五年度台上字第八九六
    號、七十一年度台上字第二九九二號裁判要旨參照）。本件兩造間之契約因上訴
    人所安裝之程式系統，經前案本院以八十九年度上易字第二一六號受理後，囑託
    私立東海大學鑑定結果，認為上訴人所按裝之系統有百分之八十之功能都無法使
    用，已如上述；而程式系統設計層層相扣，且事涉電腦設計專業能力範疇，依此
    鑑定結果，按諸社會一般觀念已屬不能履行，且係因可歸責於上訴人之事由，致
    遭被上訴人合法解除契約，自屬上訴人已不能履行，則被上訴人主張上訴人應返
    還其所受定金三十一萬五千元之二倍，共六十三萬元乙節，即屬有據。
六、次按因可歸責於債務人之事由，致為不完全給付者，債權人得依關於給付不能或
    給付遲延之規定行使其權利；又解除權之行使，不妨礙損害賠償之請求；民法第
    二百二十七條第一項、及第二百六十條定有明文。再兩造合約增訂條款中第一條
    延遲賠償之第三項約定：「右遲延交貨貨係可歸責於乙方（即上訴人），且超過
    十日（含）時，甲方（即被上訴人）有權提出解約，乙應無條件退還甲方已支付
    之所有款項金額及以年息百分之五計算之利息，甲方並得另尋廠商開發設計，若
    因此產生之價金超過兩造合約之價金時，乙方應賠償甲方超出部份之金額。」本
    件被上訴人主張其向上訴人為解除契約之意思表示後，於八十九年一月四日另覓
    訴外人禾泰公司開發設計程式，總價金一百六十八萬元，超過原兩造合約之總價
    金六十三萬元等情，業據被上訴人提出被上訴人與禾泰公司間之合約書為證；並
　　據證人即禾泰公司負責該合約之專案經理謝勝雄於原審結證明確。上訴人雖抗辯
　　：兩造間契約僅五項產品，被上訴人另覓禾泰公司之契約則共有八項系統，兩者
　　明細不同，價格當然不同，被上訴人將其與上訴人合約價格與訴外人禾泰公司合
　　約價格之差異，認為係被上訴人合約解除後之損害賠償額，顯無理由云云。惟查
　　，證人謝勝雄於本院準備程序結證稱：「（提示上訴人與被上訴人、被上訴人與
　　禾泰公司之合約，問：該二合約之產品項目有何不同？）我們與坤福公司的合約
　　是根據兩造之前所簽的合約第一條前三項去訂的，坤福公司主要是要將工務系統
　　連結到財物系統，這部分較迫切，至於第四項人事薪資、第五項總務管理的部分
　　坤福公司之前就已經有舊的在運作了，而且是屬於獨立的與前三項並沒有關連，
　　所以我建議坤福公司就前三項的部分來進行，所以我與坤福公司之間的合約不包
　　括第四項與第五項」「問：若是只有前三項，何以禾泰公司與被上訴人間合約產
　　品明細共八項？）範圍是一樣的，但是每一家的排列組合會不一樣，我是將工務
　　系統再細分多項，包括工程報價、工程預算、採購發包、估驗系統、決策及成本
　　控制都包括在內。關於系統分析，我們原來報價的時候工務系統是依據這五項去
　　報價，當時坤福公司要求我們將系統分析部分抽離出獨立的項目」「我們的財務
　　管理系統就包含出納，每家公司的系統內容範圍會一樣，但是組合習慣可能會不
　　一樣」「（問：你們系統還有一個營造業會計總帳系統與財務會計系統不同？）
　　總帳會計是一般會計的傳票製作、日報表、月報表，財務管理包含出納、銀行的
　　金融系統」等語（見本院卷第六三至六七頁）。足認被上訴人與禾泰公司間合約
　　內容所含之系統範圍並未超出上訴人與被上訴人間合約範圍。是上訴人上開抗辯
　　，自不足採。則被上訴人依兩造間上開合約增訂條款之約定，請求上訴人賠償超
　　過原兩造合約總價金六十三萬之損害，自屬有據。
七、綜上所述，被上訴人主張兩造間之合約，因有可歸責於上訴人之事由至債務不履
    行，業經被上訴人合法解除，為可採信。則被上訴人依前揭規定，請求上訴人返
    還所受定金三十一萬五千元之二倍，計六十三萬元；並依兩造間上開合約增訂條
    款之約定，請求上訴人賠償超過原兩造合約總價金六十三萬之損害，二者合計一
    百二十六萬元及自起訴狀送達被告之翌日即九十二年九月十六日起至清償日止，
    按週年百分之五計算之利息，於法有據，應予准許。是則原審判命上訴人如數給
    付，於法並無不合。上訴意旨指摘原判決不當，求予廢棄改判，為無理由，應予
    駁回其上訴。
八、本件事證已臻明確，兩造其餘攻擊防禦方法，經審酌後，認於判決結果均不生影
    響，爰不逐一論述，附此敘明。
九、據上論結，本件上訴為無理由，依民事訴訟法第四百四十九條第一項、第七十八
    條，判決如主文。
中　　　華　　　民　　　國　　九十三　　年　　　七　　　月　　 二十　　 日
~B1民事第二庭審判長法　官　童有德
~B2　　　　　　　　法　官　蔡秉宸
~B3　　　　　　　　法　官　翁芳靜
右為正本係照原本作成。
不得上訴。
~B 　 　　　　　　書記官　陳麗玉
中　　　華　　　民　　　國　　九十三　　年　　　七　　　月　　二十一　　日
　　　　　　　　　　　　　　　　　　　　　　　　　　　　　　　　　　　　Ｙ
